臺灣宜蘭地方法院民事判決　　　　　　　 93年度訴字第101號
原告即反訴被告　　戊○○
訴　訟　代理人　　曾威龍律師
被告即反訴原告　　乙○○
訴　訟　代理人　　柯士斌律師
複　代　理　人　　丁○○律師
上列當事人間請求塗銷抵押權登記等事件，本院於民國94年7 月
15日言詞辯論終結，判決如下：
    主      文
被告應將原告所有坐落宜蘭縣宜蘭市○○段艮門小段二十二地號
，面積二０五平方公尺，應有部分六一五０分之六一五之土地及
其上同小段二三八三建號（門牌號碼宜蘭市○○路一八二之七號
）建物，以宜蘭縣宜蘭地政事務所民國八十六年五月一日第００
八六二二號收件，權利價值新臺幣肆佰萬元，所設定之抵押權登
記予以塗銷。
訴訟費用由被告負擔。
反訴原告之訴駁回。
反訴訴訟費用由反訴原告負擔。
    事實及理由
壹、本訴部分：
一、原告主張：其所有坐落宜蘭縣宜蘭市○○段艮門小段22地號
    ，面積205 平方公尺，應有部分6150分之615 土地及其上23
    83建號（門牌號碼宜蘭市○○路182 之7 號）建物，以原告
    為債務人兼設定義務人，於86年5 月1 日宜蘭地政事務所收
    文字號第008622號，登記日期86年5 月2 日，設定新台幣（
    下同）4,000,000 元之抵押權登記予被告。惟兩造間並無債
    權債務關係存在，前開抵押權之設定違反從屬性，應屬無效
    ，為此依民法第767 條規定訴請塗銷等語。並聲明：如主文
    第1 項所示。
二、被告則以：其於85年7 月16日以總價4,700,000 元向訴外人
    甲○○購買坐落宜蘭縣宜蘭市○○段艮門小段22地號，面積
    205 平方公尺，應有部分6150分之615 之土地，及其上2382
    建號（門牌號碼宜蘭市○○路182 之6 號7 樓）建物，已給
    付定金200,000 元。因該房地設定有最高限額4,800,000 元
    之第1 順位抵押權予訴外人台灣土地銀行、1,500,000 元之
    第2 順位抵押權予訴外人楊素珍等人，原約定待甲○○塗銷
    前述抵押權後再給付尾款。同年8 月22日甲○○稱因周轉困
    難無力塗銷所以將前開房地先行過戶給被告。嗣甲○○表示
    已與楊素珍等人達成協議，渠等同意受償900,000 元後塗銷
    抵押權，但其資力不足清償，所以被告乃於86年1 月間簽發
    面額合計650,000 元之支票予甲○○償還債務，詎其收受後
    卻自行提領花用，因此發生爭執，才於86年3 月20日由甲○
    ○與原告、被告共同書立契約書，約定由被告另提供1,080,
    000 元予甲○○清償楊素珍等人債務，且甲○○應於2 個月
    內負責塗銷宜蘭市○○路182 之6 號7 樓房地之第1 順位抵
    押權登記；原告願就上述650,000 元、1,080,000 元及甲○
    ○應如期塗銷該第1 順位抵押權等事宜，負連帶保證之責，
    並同意提供其所有系爭房地設定4,000,000 元之抵押權予被
    告做擔保，故兩造間確有債權債務關係存在，原告訴請塗銷
    並無理由等語資為抗辯。並聲明：原告之訴駁回。
三、兩造不爭執之事實：
（一）坐落宜蘭縣宜蘭市○○段艮門小段2382建號（門牌號碼宜
      蘭市○○路182 之6 號7 樓）、2383建號（門牌號碼宜蘭
      市○○路182 之7 號），及其基地即同段22地號土地，應
      有部分各6150分之615 ，原均登記為訴外人林淑惠即甲○
      ○之妻所有，81年4 月間分別設定最高限額4,800,000 元
      之第1 順位抵押權予訴外人台灣土地銀行；另於84年6 月
      間共同擔保設定1,500,000 元之第2 順位抵押權予訴外人
      楊素珍、蕭炯臣、林羅英等人。
（二）甲○○於85年7 月16日以4,700,000 元之價格，將前開宜
      蘭市○○路182 之6 號7 樓建物及基地應有部分出售予被
      告，並於收受定金200,000 元後，先行於同年8 月22日完
      成所有權移轉登記。另前開宜蘭市○○路182 之7 號建物
      及基地應有部分，亦於同日以買賣為由（登記原因發生日
      期為同年7 月18日）移轉所有權予原告。
（三）前述楊素珍等人之第2 順位抵押權餘額，係由被告提供款
      項予甲○○於86年3 月22日清償辦理塗銷。
（四）原告於86年5 月1 日以宜蘭市○○路182 之7 號建物及基
      地應有部分，設定4,000,000 元之第2 順位普通抵押權予
      被告（宜蘭地政事務所收件字號第8622號），約定擔保自
      己所負之債務，存續期間自86年5 月1 日起至87年4 月30
      日止，清償日期87年4 月30日，利息、違約金依照中央銀
      行放款利率，每月付息1 次，並於86年5 月2 日完成登記
      。
四、得心證之理由：
    本件兩造爭執之處，乃在於：系爭抵押權設定是否違反債權
    從屬性，而有無效之原因？茲審酌如下：
（一）按抵押權從屬於債權而存在，若債權不存在或確定不發生
      ，則抵押權自不能單獨而存在，故抵押權之成立，以債權
      已存在為前提，債權若不存在，抵押權亦不成立。抵押權
      為擔保物權，具有從屬性，倘無所擔保之債權存在，抵押
      權即無由成立，自應許抵押人請求塗銷該抵押權之設定登
      記。最高法院83年度台上字第2041號、84年度台上字第16
      7 號裁判參照。次按，抵押權為不動產物權，依民法第75
      8 條非經登記，不生效力。故抵押權人僅能依設定登記內
      容行使其權利。若依抵押權登記之內容，未就為擔保將來
      之債權而為記載，則該抵押權僅得為權利人於設定時對於
      債務人已存在之債權之擔保，不能及於其他。
（二）本件原告於86年5 月 1日以其所有宜蘭市○○路182 之7
      號建物及基地應有部分，設定前述內容之4,000,000 元第
      2 順位普通抵押權予被告，擔保自己對被告所負之債務之
      事實，乃為兩造所不爭執，並有土地建築改良物抵押權設
      定契約書、土地及建物登記謄本等件在卷可按，堪信屬實
      。原告主張兩造間並無債權債務關係存在，系爭抵押權設
      定違反從屬性，有無效之原因而訴請塗銷系爭抵押權登記
      ，自應審究被告於設定時對於原告有無登記之4,000,000
      元債權存在。
（三）查被告主張兩造間有該債權債務關係存在，無非係以其於
      85年間向訴外人甲○○購買宜蘭市○○路182 之6 號7 樓
      建物及基地應有部分時，該房地設有第1 、2 順位抵押權
      未塗銷，原約定待塗銷抵押權後再付尾款，嗣甲○○先行
      過戶給被告，為塗銷上述第2 順位抵押權，被告於86年1
      月間簽發650,000 元支票予甲○○償還該抵押債務，詎其
      卻自行提領花用，因此發生爭執，同年3 月20日乃由甲○
      ○與兩造共同簽立契約書，約定被告另提供1,080,000 元
      予甲○○清償第2 順位抵押權所擔保債務，且甲○○應於
      2 個月內負責塗銷該房地之第1 順位抵押權。原告同意連
      帶保證上述650,000 元、1,080,000 元，及甲○○應如期
      塗銷第1 順位抵押權等事宜，及提供系爭房地設定抵押權
      為擔保等詞為其論據，並提出買賣契約、臺灣高等法院88
      年度上訴字第126 號刑事判決、契約書等件為佐。
（四）惟按，解釋契約，固須探求當事人立約時之真意，不能拘
      泥於契約之文字，但契約文字業已表示當事人真意，無須
      別事探求者，即不得反捨契約文字而更為曲解。最高法院
      17年上字第1118號判例意旨參照。經查：
   1、依原告所提出之契約書，兩造與甲○○雖於契約書第2 條
      、第3 條、第4 條分別約定：「上開不動產（即被告買受
      之房地）內有乙方（即甲○○）向楊素珍等參人私人抵押
      設定，今為辦理方便起見，各方協商後由甲方（即被告）
      先付乙方新臺幣壹佰萬元整給予乙方清償楊素珍等參人，
      並即向地政機關（辦理）抵押權塗銷登記」、「為確保甲
      方權益，丙方（即原告）願提供坐落宜蘭市○○段艮門小
      段22地號，建，0.0205公頃，持分1230/ 6150（應為615
      / 6150之誤）及同市○段○○段坐落宜蘭市○○路182 之
      7 號土地及房屋全部……以第2 順位提供甲方辦理抵押權
      設定新臺幣肆佰萬元整完畢後，丙方不得再提供上開不動
      產與他人辦理抵押設定登記，絕無異議」、「自民國86年
      3 月20日起至民國86年5 月20日止計貳個月由乙方負責塗
      銷塗銷上開不動產即宜蘭市○○路186 之6 （應為182 之
      6 號7 樓之簡稱）、182 之7 號貳間之臺灣土地銀行宜蘭
      分行之抵押權設定新臺幣玖佰陸拾萬元整（即民國81年4
      月22日收件宜市第7184、7185號之抵押權設定）實際借款
      金額以銀行借據新臺幣伍佰參拾萬元整，及付清全部利息
      將產權塗銷完畢交甲方，乙方如逾期或不辦理塗銷時，丙
      方願無條件將契約書內第三條之本人不動產過戶為甲方名
      義，並約定室內裝潢及設備不得遷移及破壞，至於該貳間
      不動產內之抵押設定由甲方自行解決，甲、乙、丙各方均
      無異議及反悔，並丙方放棄先訴抗辯權」等內容。
   2、然被告於86年3 月20日當天亦書立另紙內容為：「茲立切
      結書人與台端係因不動產坐落宜蘭市○○段艮門小段22地
      號及房屋宜蘭市○○路182之6號發生買賣行為，為雙方配
      合辦理起見，今切結書人先付台端新臺幣壹佰萬元整清償
      第2順位楊素珍等參人，為保障本人權益，台端將戊○○
      房屋坐落宜蘭市○○路182之7號提供本人設定新臺幣肆佰
      萬元整，其實台端只收新臺幣壹佰萬元整，俟日後台端清
      償臺灣土地銀行宜蘭分行之抵押權設定完畢後上開先付台
      端新臺幣壹佰萬元整，並計算於買賣總價款之一部，雙方
      再以買賣合約書之總價款結算餘款，同時切結書人應隨即
      辦理塗銷戊○○之抵押權設定新臺幣肆佰萬元整，絕無異
      議，立本切結書乙份為依據」之切結書予原告及甲○○收
      執，乃為被告所不爭執，並有原告所提出之切結書可按。
      是依前開契約書及切結書記載之內容，足認本件原告乃為
      擔保甲○○向被告收取之1,000,000元，確實用於履行清
      償前述第2順位抵押權楊素珍等人之抵押債務，所以同意
      提供系爭房地設定抵押權予被告，其僅為抵押物之提供人
      ，兩造間並無債權、債務關係存在。
   3、另證人甲○○及朱聖修（即擬寫前開契約書及切結書內容
      之代書）雖分別到庭證稱因為兩造分別買受之房地係共同
      設定第2 順位抵押權予楊素珍等人，而該筆債務及利息是
      由原告單方出錢塗銷，依理原告應該要分攤一半，所以才
      同意設定系爭抵押權予被告等語在卷。惟查，原告提供之
      1,000,000 元，乃係列入其應給付甲○○之買賣價金之一
      部分，此由前開切結書記載之內容可證，故原告應無分攤
      該筆款項之義務。至於利息80,000部分則是兩造及甲○○
      簽訂系爭契約書後另行添載，原告執有之同式契約書內容
      僅有記載到契約書之日期為止，並無附帶條件之註載，亦
      經原告提出其執有契約書原本，經本院當庭勘驗屬實後發
      還（詳本件93年5 月28日言詞辯論筆錄第2 頁）。且前開
      切結書之內容，亦僅載稱被告提供1,000,000 元而已，未
      敘及另有利息數額。況被告所提之契約書，其最後記載之
      附帶條件，並註明被告出資之80,000利息已由甲○○另行
      交付同額支票予其收執，若支票屆期未兌現，該款項亦計
      入買賣價金中扣除，益見該利息部分確為原告所不知，而
      與之無涉。是前開證人證述之內容，核與事實不符，且有
      所矛盾，尚難採為被告抗辯之證明。
   4、至於前開契約書第4 條關於甲○○應於2 個月內負責塗銷
      另設定予台灣土地銀行之第1 順位抵押權，逾期或不辦理
      塗銷時，原告願意將系爭抵押之房地過戶予被告，由被告
      自行負責塗銷其買受房地及原告所有系爭房地之原存抵押
      權設定之約定。原告並未表明願就甲○○逾期或不塗銷該
      第1順位抵押權登記時所應付之損害賠償責任，與甲○○
      各負全部給付之責任，或明示擔任該項債務之連帶保證人
      。依前揭約定內容，至多僅能謂甲○○如有該契約條款所
      定違約之事項發生時，原告願將其所有系爭房地之所有權
      移轉予被告，代為清償甲○○應付之損害賠償責任。且原
      告亦否認有同意擔任系爭債務之連帶保證人，主張是因為
      甲○○前向伊借了400,000元未償，所以86年間表示要將
      系爭房地以4,600,000元出售給伊，除以借款抵償外又陸
      續拿了750,000元，該房地設有第1、2順位抵押權予台灣
      土地銀行及楊素珍等人，伊打算向合作金庫借貸3,600,
      000元清償第1順位抵押權之債務，第2順位抵押權部分則
      是由甲○○向被告先拿錢去清償。當時考量如果第2順位
      抵押權未能順利塗銷，伊就無法另外設定抵押權給合作金
      庫，向該行庫借錢清償原第1順位抵押權之債務，因此同
      意另設定抵押權給被告做擔保，但系爭房地之第1順位抵
      押權如果未能於86年5月20日前塗銷的話，那伊也不打算
      要繼續買受，同意過戶給被告負責塗銷，借款部分再另外
      向甲○○請求即可，才會有上開約定等語在卷。故被告主
      張原告就前述違約事項之損害賠償責任，乃為甲○○之連
      帶保證人，所以兩造有保證之債權債務關係存在乙節，尚
      不足採信。
   5、又兩造分別向甲○○買受之宜蘭市○○路182 之6 號7 樓
      、新民路182 之7 號房地，雖然均於81年間設定最高限額
      4,800,000 元之第1 順位抵押權予台灣土地銀行，然前開
      抵押權乃係分別設定，並無民法第875 條所定共同抵押之
      情事，此有原告所提出之土地登記簿謄本可按，且為被告
      所不爭執，堪信屬實。而楊素珍等人同意塗銷前開2 間房
      地共同抵押所設定之第2 順位抵押權後，原告亦另向合作
      金庫貸款，清償並塗銷系爭房地上設定予台灣土地銀行之
      第1 順位抵押權，另於86年4 月16日設定第1 順位抵押權
      予合作金庫，此亦有系爭房地之土地及建物登記謄本附卷
      可參。可見兩造分別買受之前開房地，台灣土地銀行並無
      不允任何1 間之第1 順位抵押權擔保債務先行清償、單獨
      塗銷之限制。是證人甲○○、己○○關於前開2 間房地係
      共同設定抵押權部分所為之證述，已與實情有違，因此其
      2 人據前情分別證稱：契約書之所以約定要設定4,000,00
      0 元的抵押權，是因為原告買受的房地對於台灣土地銀行
      尚有同額抵押權未塗銷，怕原告將來不去清償，被告買受
      的房地對該債務也要負共同擔保的責任；或當時台灣土地
      銀行之第1 順位抵押權尚有5,300,000 元未清償，另外被
      告再提供1,080,000 元，還有之前提供的票款加進去計算
      ，取其半數所以算出來是4, 000,000元，用來擔保將來甲
      ○○如果無法順利塗銷第1 順位抵押權時，被告可能遭受
      之損失等詞，亦難資採信。
   6、末查，被告另主張其於86年1 月間簽發650,000 元支票予
      甲○○用於償還前述第2 順位抵押權債務，其卻自行提領
      花用，該部分票款亦在系爭抵押權擔保之範圍，原告同意
      負連帶保證之責云云。然不論依兩造與甲○○所簽訂之系
      爭契約書或被告書立之切結書，均未敘及此項票款，且原
      告亦否認上情，自難捨契約文字而強為解釋，故其此部分
      之主張，亦屬無據。
   7、至被告另聲請其夫即證人丙○○證稱：伊要清償第1 順位
      抵押權，台灣土地銀行說伊買受的房子和原告買的房子設
      定的抵押權必須要一併清償，伊告訴甲○○，所以甲○○
      才找伊一起商談和解事宜，他說要伊出1,080,000 元幫他
      清償第2 順位抵押權，台灣土地銀行的第1 順位抵押權則
      由其自行負責清償塗銷，並說原告是他姪女，原告買的系
      爭房屋可以提供給伊做擔保，才找代書寫了那份契約書，
      當時戊○○本人也有到場，簽訂契約的真意是要求甲○○
      拿了那些錢必須在2 個月內將第1 、2 順位抵押權都塗銷
      ，逾期就要將原告所有建物設定抵押權給伊太太擔保等語
      。然其證述之內容與契約簽訂過程及記載之約定內容有所
      差異，且證人為原告之丈夫，本難期其為公正之陳述，故
      其證詞仍不足為有利於原告之證據。
（五）綜上所述，本件原告僅為擔保甲○○向被告收取之1,000,
      000 元確實用於履行清償前述第2 順位抵押權楊素珍等人
      之抵押債務，而同意設定抵押權予被告，其與被告並無系
      爭4,000,000 元債權債務關係存在。則揆諸首開說明，抵
      押權乃係擔保物權，從屬於債權而存在，兩造間既無登記
      之債權存在，系爭抵押權亦無由成立，故原告依所有權之
      法律關係，請求被告應塗銷前開抵押權之設定登記，為有
      理由，應予准許。
貳、反訴部分：
一、反訴原告主張：伊於85年7 月16日以4,700,000 元向甲○○
    購買坐落宜蘭縣宜蘭市○○段艮門小段22地號，面積205 平
    方公尺，應有部分6150分之615 之土地，及其上2382建號（
    門牌號碼宜蘭市○○路182 之6 號7 樓）建物，已給付定金
    200,000 元。因該房地設有最高限額4,800,000 元之第1 順
    位抵押權、1,500,000 元之第2 順位抵押權予台灣土地銀行
    及楊素珍等人，原約定待甲○○塗銷前述抵押權後再給付尾
    款。同年8 月22日甲○○稱因周轉困難無力塗銷所以先將前
    開房地過戶給反訴原告。嗣甲○○表示已與楊素珍等人達成
    協議，渠等同意受償900,000 元後塗銷第2 順位抵押權，但
    其資力不足清償，所以反訴原告於86年1 月間簽發面額合計
    650,000 元之支票予甲○○償還該債務，詎其收受後卻自行
    提領花用，因此發生爭執，才由甲○○與兩造共同簽訂契約
    ，約定伊再提供1,080,000 元予甲○○清償楊素珍等人債務
    ，但甲○○應於2 個月內負責塗銷宜蘭市○○路182 之6 號
    7 樓房地之第1 順位抵押權。反訴被告同意提供系爭房地設
    定4,000,000 元之抵押權予反訴原告，擔保上述650,000 元
    、1,080,000 元及甲○○應如期塗銷該第1 順位抵押權之履
    行，為此依契約書之法律關係，起訴請求反訴被告應設定前
    開內容之抵押權予伊等語。並聲明：反訴被告應將其所有系
    爭房地所有權全部，設定權利價值4,000,000 元、存續期間
    自86年5 月1 日起至87年4 月30日止、利息依中央銀行核定
    放款利率計算、債務人為甲○○、設定義務人為反訴被告之
    抵押權予反訴原告。
二、反訴被告則以：依反訴原告所提出之契約書第3 條之約定，
    僅謂伊以系爭房地提供反訴原告辦理第2 順位抵押權設定4,
    000,000 元後，伊不得再將系爭房地辦理抵押設定，並無為
    甲○○之債務為擔保之約定，是反訴原告請求應將系爭房地
    設定以甲○○為債務人名義之4,000,000 元抵押權，並無依
    據。且反訴原告自承約定設定抵押權是為擔保甲○○如未依
    契約內容履行時所應負的損賠償責任，然當時損害賠償之尚
    未發生、數額亦未特定，只是預供擔保而已，可見反訴原告
    請求伊應設定如其聲明內容所示之抵押權，亦違反抵押權之
    從屬性，無從成立。事實上由反訴原告所為之陳述及切結書
    之內容，可見反訴原告是怕甲○○收取1,000,000 元後沒有
    拿去清償塗銷楊素珍等人之第2 順位抵押權，所以才有前開
    契約書第3 條之約定，要伊同意提供系爭房地設定抵押權。
    然前開第2 順位抵押權於86年6 月20日簽訂契約書後，同年
    月22日旋已辦畢塗銷登記。況該1,000,000 元亦係充作清償
    反訴原告與甲○○之買賣價金的一部分，其與甲○○之其他
    糾葛，應與伊無涉。事實上當初簽訂契約書時，伊並未參與
    討論，僅係因兩造分別買受之房地共同抵押所設定之第2 順
    位抵押權，是由甲○○向反訴原告先拿錢去清償，考量第2
    順位抵押權如未能塗銷，伊就無法另外向合作金庫借錢，設
    定抵押權給該行庫，來清償原先第1順位抵押權之債務，因
    此才同意設定抵押權給反訴原告，並未同意為甲○○擔保4,
    000,000元之債務，故反訴原告之請求並無理由等語資為抗
    辯。並聲明：反訴原告之訴駁回。
三、兩造不爭執之事實：引用本訴部分之記載。
四、得心證之理由：
    本件兩造爭執之處乃在於：反訴原告依86年3 月20日兩造與
    訴外人甲○○簽訂之契約書，主張反訴被告負有設定系爭內
    容之抵押權予反訴原告之義務，是否有理由？茲審酌如下：
（一）經查，依前開契約書及切結書記載之內容，足認本件反訴
      被告僅為擔保甲○○向反訴原告收取之1,000,000 元，確
      實用於履行清償前述第2 順位抵押權楊素珍等人之抵押債
      務，所以同意提供系爭房地設定抵押權予反訴原告，並未
      同意擔保反訴原告所主張交予甲○○之650,000 元票款、
      80,000元利息，及甲○○應於86年5 月20日前如期塗銷反
      訴原告買受宜蘭市○○路182 之6 號7 樓之第1 順位抵押
      權等事宜，業經本院審認如前，爰引用本訴部分之論述，
      不再重複列載。
（二）又甲○○於86年3 月20日收受反訴原告交付之1,000,000
      元後，已於當日轉交予前開第2 順位抵押權楊素珍等人清
      償債務，並於86年3 月21日向宜蘭縣宜蘭地政事務所聲請
      塗銷，同年月22日完成前開第2 順位抵押權之塗銷登記，
      此亦有反訴被告所提出之土地登記簿謄本在卷可按。是本
      件反訴被告同意擔保甲○○向反訴原告收取之1,000,000
      元確實用於履行清償前述第2 順位抵押權楊素珍等人之抵
      押債務乙節，甲○○確已依約履行，就此事項並無應負之
      債務不履行損害賠償責任存在，從而反訴原告依契約書之
      約定，訴請反訴被告設定前開內容之抵押權予反訴原告，
      已無擔保之債權存在，該抵押權自無由成立，而為無理由
      ，不應准許。
參、本件事證已臻明確，兩造其餘攻擊防禦方法及舉證，核與本
    件判決基礎無影響，爰不逐一論述，附此序明。
肆、訴訟費用負擔之依據：民事訴訟法第78條。
中　　華　　民　　國　　94　　年　　7 　　月　　29　　日
                  臺灣宜蘭地方法院民事庭
                      法　官　林翠華
正本與原本無異。
如對本判決上訴，須於判決送達後20日內向本院提出上訴狀 (須
附繕本)。
中　　華　　民　　國　　94　　年　　8 　　月　　 1　　日
                      書記官　李明威
